【裁判字號】    99,消債更,19
【裁判日期】    991029
【裁判案由】    更生事件
【裁判全文】
臺灣臺北地方法院民事裁定            99年度消債更字第19號
聲請人即債務人  阮驛
代    理    人  黃俊六律師
上列當事人因消費者債務清理事件聲請更生，本院裁定如下：
    主    文
聲請駁回。
聲請費用新臺幣壹仟元由聲請人負擔。
    理    由
一、按債務人對於金融機構因消費借貸、自用住宅借款、信用卡
    或現金卡契約而負債務，在聲請更生或清算前，應提出債權
    人清冊，以書面向最大債權金融機構請求協商債務清償方案
    ，並表明共同協商之意旨；聲請更生或清算不合程式或不備
    其他要件者，法院應以裁定駁回之，但其情形可以補正者，
    法院應定期間先命補正，消費者債務清理條例第一百五十一
    條第一項、第八條定有明文。其中消費者債務清理條例第一
    百五十一條第一項立法理由為：「債務人受法院裁定開始更
    生或清算程序者，其生活、資格、權利等均將受限制，該等
    程序係債務清理之最後手段，於債務人無法與債權人協商時
    ，始適用更生程序或清算程序清理其債務。債務人對於金融
    機構因消費借貸、自用住宅借款、信用卡或現金卡契約而負
    債務，其法律關係較單純明確，金融機構並已訂有債務協商
    機制，如能協商成立，債務人或不須依本條例聲請更生或清
    算，可疏減法院負擔，有效分配司法資源。為使債務人得自
    主解決其債務，爰設本條，明定債務人對於金融機構因消費
    借貸、自用住宅借款、信用卡或現金卡契約而負債務之情形
    ，採行協商前置主義，債務人於聲請更生或清算前，應先行
    提出債權人清冊，以書面向最大債權金融機構請求協商債務
    清償方案並表明共同協商之意旨」，是消費者債務清理條例
    規定協商前置之意旨，在使金融機構與債務人就特定種類之
    債務清理事務上，利用法院程序外解決之協商機制，為迅速
    有效之自主性解決，而此一程序之進行，有賴當事人間之協
    力配合，本於誠信為基礎，形成債務清理之共識，藉由法院
    之事後核可，賦予協商內容作為執行名義之正當性，對於金
    融機構因消費借貸、自用住宅借款、信用卡或現金卡契約而
    負債務之債務人，聲請更生或清算前，除形式上應以書面向
    最大債權金融機構請求協商債務清償方案並表明共同協商之
    意旨外，亦應本於誠實信用原則切實配合協商之進行，苟債
    務人外觀上雖有以書面向最大債權金融機構請求協商債務清
    償方案並表明共同協商意旨之形式，但實質上缺乏協商之誠
    意、無意進行協商（例如：故意怠於提供財產、收入、業務
    及信用狀況之資料、故意不與債權人接觸、協商或拒絕所有
    還款條件），甚且要求債權人逕行製作協商不成立之證明文
    書，則協商不成立係可歸責於債務人，應認債務人並未依法
    踐行消費者債務清理條例第一百五十一條第一項規定之程式
    。
二、本件聲請意旨略以：其有不能清償債務情事，且無擔保或無
    優先權之債務總額為新臺幣（下同）七十四萬六千零二十九
    元、未逾一千二百萬元，復未經法院裁定開始清算程序或宣
    告破產，而民國九十八年十二月間，其曾依消債條例第一百
    五十一條規定向最大債權銀行即戊○（台灣）銀行股份有限
    公司（以下簡稱戊○（台灣）銀行）請求共同協商債務清償
    方案，惟因協商當時其每月薪資收入僅約二萬五千元，扣除
    每月基本生活開銷一萬七千四百五十四元（包括個人繕食費
    四千五百元、分擔房租一萬元、分擔水、電、瓦斯及電話費
    二千元、個人勞保費二百九十五元、健保費六百五十九元）
    、每月扶養費四千五百元後，僅剩餘三千零四十六元，無力
    負擔戊○（台灣）銀行所提每月償還一萬八千一百七十五元
    之協商條件，致協商不成立，爰依消費者債務清理條例之規
    定提出更生之聲請等語。
三、經查：
（一）本件聲請人於九十八年十二月十四日與最大債權銀行戊○
      （台灣）銀行協商不成立，係因「未能接受顯足以負擔之
      還款方案（四十五期、利率百分之六、每期（月）還款一
      萬八千一百七十五元）」，此經本院查證明確，有九十九
      年十月十二日陳報狀可考，核與（附件四）前置協商不成
      立通知書所載一致，參諸聲請人於聲請狀自承其每月薪資
      二萬五千元，扣除每月最低生活費一萬七千四百五十四元
      及扶養費四千五百元，無法負擔戊○（台灣）銀行所提每
      月一萬八千一百七十五元方案云云，是應認係聲請人拒絕
      最大債權銀行所提方案，致協商不成立。
（二）按左列親屬，互負扶養之義務：(一)直系血親相互間；負扶
      養義務者有數人時，應依左列順序定其履行義務之人：(二)
      直系血親尊親屬；負扶養義務者有數人而其親等同一時，
      應各依其經濟能力，分擔義務；受扶養權利者，以不能維
      持生活而無謀生能力者為限；因負擔扶養義務而不能維持
      自己生活者，免除其義務，民法第一千一百一十四條第一
      款、第一千一百一十五條第一項第二款、第三項、第一千
      一百一十七條第一項、第一千一百一十八條前段定有明文
      。
    １本件聲請人之配偶張淑玲（原名己○○，九十九年七月十
      二日更名）現年僅四十一歲（參見附件一戶籍謄本），正
      值壯年，且九十六、九十七年間全年收入為四十四萬餘元
      、四十一萬餘元，猶較聲請人上開年度全年收入為高（參
      見補正五財政部臺灣省北區國稅局綜合所得稅各類所得資
      料清單），自無庸由聲請人扶養，且應與聲請人共同扶養
      未成年子女及負擔家庭生活費用。
    ２至聲請人之長子甲○○（七十六年九月十四日生）及長女
      丁○○（七十七年十二月七日生）均已成年，九十八年間
      並已分別有薪資收入十三萬九千餘元、十四萬四千餘元，
      自非不能維持生活而無謀生能力，亦無庸聲請人扶養。
    ３聲請人次女丙○○（七十九年十一月二十一日生）即將成
      年，且九十八年間已有薪資收入二十三萬餘元，次子乙○○（八十一年七月二十五日生）雖尚未成年，但九十八年
      間亦有薪資收入十萬餘元，有司法院稅務電子閘門財產所
      得調件明細表可按，亦非不能維持生活而無謀生能力，難
      認仍應由聲請人扶養，況丙○○、乙○○分別於八十五年
      十二月間、九十二年八月間即已設籍居住在臺北縣新店市
      ○○街二三巷三號五樓房屋，聲請人則始終未遷入該址，
      此觀（附件一、補正五）戶籍謄本、司法院戶役政連結作
      業系統查詢單所載即明，聲請人非唯已無庸扶養次女丙○○、次子乙○○，且難認有扶養之實。
（三）聲請人九十八年度全年收入為五十五萬八千七百七十九元
      ，平均每月收入約為四萬六千五百六十四元，有（第一０
      六頁）司法院稅務電子閘門財產所得調件明細表可參，而
      聲請人於（附件二）「聲請前兩年內必要支出數額、原因
      及種類」表中，列載其每月支出「個人繕食費四千五百元
      、分擔房屋租金一萬元、支出水、電、瓦斯及電話費二千
      元、勞工保險費二百九十五元、全民健康保險費六百五十
      九元、扶養費四千五百元」，惟：
    １聲請人九十八年度平均每月收入既為四萬六千五百六十四
      元，扣除一萬七千四百五十四元之生活費用及扶養費四千
      五百元，尚餘二萬四千六百一十元可供清償積欠債務，顯
      非不能負擔最大債權銀行所提出之每月清償一萬八千一百
      七十五元之還款條件。
    ２且「個人膳食費」應以每月三千九百元計算為合理（即平
      均每日一百三十元）。
    ３「房屋租金」部分，聲請人雖主張其僅只設籍臺北縣新店
      市○○路○段一六五巷二弄十四號四樓，實際與長子甲○○、長女丁○○、次女丙○○、次子乙○○同住在臺北縣
      新店市○○街二三巷三號五樓，每月支付租金一萬四千元
      云云，並以（補正三）存摺影本為據，然：聲請人所稱
      房東不願交付租約等語，顯與事理常情有違，已難採憑，
      聲請人經本院命補正，迄未能提出任何富貴街址之水、
      電、瓦斯、電話等單據，以及寄送往該址之文件、帳單，
      難認聲請人確有居住生活在富貴街址之事實，本件聲請
      人現仍與配偶張淑玲設籍在張昔彬所有、位在臺北縣新店
      市○○路○段一六五巷二弄十四號四樓房屋中，張淑玲更
      早於八十八年八月七日即已設籍該址，聲請人九十七、九
      十八年之信用卡帳單均寄送至安康路三段址，此由戊○（
      台灣）銀行九十九年六月一日陳報狀附信用卡月結單所載
      即明，顯見該房屋與聲請人有相當淵源，聲請人迄至九十
      八年五月仍居住在安康路三段址，並無遷居富貴街情事，
      依（補正三）存摺影本所示，聲請人自九十八年十月起
      方按月轉帳一萬四千元至林來有帳戶中，惟聲請人之長子
      甲○○、長女丁○○、次女丙○○、次子乙○○分別於九
      十七年九月八日、八十三年十一月二十六日、八十五年十
      二月二十六日、九十二年八月二十五日即已設籍該址，有
      司法院戶役政連結作業系統查詢單可資參佐，聲請人何以
      遲至九十八年十月間起方支付租金？況富貴街址尚有張
      淑玲之胞妹張玉嬌、妹夫張益逢暨未成年子女共同設籍居
      住，司法院戶役政連結作業系統查詢單記載詳明，聲請人
      顯無可能承租該房屋、支付租金，該部分費用應予剔除。
    ４則加計「水、電、瓦斯及電話費」二千元、「勞工保險費
      」二百九十五元、「全民健康保險費」六百五十九元，聲
      請人每月必要生活費用僅六千八百五十四元。
（四）則聲請人每月收入四萬六千五百六十四元，扣除必要生活
      費用後，顯非不能負擔最大債權銀行所提出之每月清償一
      萬八千一百七十五元之還款條件，聲請人不於能力可負擔
      範圍內與債權銀行積極研議債務清償方案，浮報開支，缺
      乏減省不必要開支、盡力清償債務之意，致使協商破裂，
      其無成立協商之真意，已足認定。
四、綜上所述，本件聲請人既無參與協商之真意，難謂已踐履本
    條例第一百五十一條第一項之規定，其逕為本件更生聲請，
    應屬聲請更生之要件不備，是項不備復無從補正，爰依同條
    例第八條之規定，駁回其更生之聲請。
中    華    民    國    99    年    10    月    29    日
                    民事第一庭  法  官  洪文慧
以上正本係照原本作成。
如對本裁定抗告須於裁定送達後十日內向本院提出抗告狀，並繳
納抗告費新臺幣一千元。
中    華    民    國    99    年    10    月    29    日
                                書記官  林芝儀

司法院資訊處製作；財團法人民間司法改革基金會備份。
